臺灣高等法院臺中分院刑事判決
111年度上訴字第481號
上  訴  人  臺灣臺中地方檢察署檢察官
被      告  陳義傑



上列上訴人因被告誣告案件，不服臺灣臺中地方法院110年度訴
字第1405號中華民國111年1月13日第一審判決（起訴案號：臺灣
臺中地方檢察署110年度偵字第10275號），提起上訴，本院判決
如下：
    主    文
原判決撤銷。
陳義傑犯誣告罪，處有期徒刑肆月。
    犯罪事實
一、陳義傑於民國108年2月16日，就其所有之古董7件，交由張
    琪菱所經營址設臺中市○區○○路000號大漢觀寶國際拍賣有限
    公司(下稱大漢觀寶公司)拍賣，雙方簽有「2019年春季拍賣
    會委託拍賣同意書」，約定被告同意支付大漢觀寶公司勞務
    費(落槌價之15%)、圖錄費新臺幣(下同)2萬8,000元及委託
    管理費28萬3,000元，並載明於上開同意書。被告明知上情
    ，竟基於意圖使張琪菱受刑事處分之誣告犯意，於同年10月
    14日至臺灣臺中地方檢察署申告，誣指張琪菱於上開簽約日
    後，私自在上揭同意書中加註陳義傑應支付圖錄費2萬8,000
    元及管理費28萬3,000元，以此對張琪菱提出詐欺告訴。嗣
    經臺灣臺中地方檢察署檢察官以108年度偵字第33570號偵查
    後，認張琪菱犯罪嫌疑不足，而為不起訴處分，嗣陳義傑聲
    請再議，復經臺灣高等檢察署臺中檢察分署檢察長以109年
    度上聲議字第97號駁回再議聲請而確定。
二、案經張琪菱訴請臺灣臺中地方檢察署檢察官偵查起訴。　　
    理    由
壹、程序部分
一、按被告以外之人於審判外之陳述，雖不符刑事訴訟法第159
    條之1至第159條之4之規定，而經當事人於審判程序同意作
    為證據，法院審酌該言詞陳述或書面陳述作成時之情況，認
    為適當者，亦得為證據；當事人、代理人或辯護人於法院調
    查證據時，知有刑事訴訟法第159條第1項不得為證據之情形
    ，而未於言詞辯論終結前聲明異議者，視為有前項之同意，
    刑事訴訟法第159條之5定有明文。立法意旨在於傳聞證據未
    經當事人之反對詰問予以核實，原則上先予排除。惟若當事
    人已放棄反對詰問權，於審判程序中表明同意該等傳聞證據
    可作為證據；或於言詞辯論終結前未聲明異議，基於尊重當
    事人對傳聞證據之處分權，及證據資料愈豐富，愈有助於真
    實發見之理念，且強化言詞辯論主義，使訴訟程序得以順暢
    進行，上開傳聞證據亦均具有證據能力。查本判決以下所引
    用被告陳義傑（下稱被告）以外之人於審判外之陳述，檢察
    官、被告均未爭執其證據能力，迄本院言詞辯論終結前亦均
    未聲明異議，本院審酌上開證據資料作成時之情況，尚無違
    法不當或證明力明顯過低之瑕疵，認為以之作為證據應屬適
    當，依刑事訴訟法第159條之5規定，均有證據能力。
二、本判決以下所引用之非供述證據，與本案待證事實均具有關
    連性，亦無證據顯示係實施刑事訴訟程序之公務員因違背法
    定程序或以不法方式所取得，復經本院於審理時提示並告以
    要旨，使當事人充分表示意見，依刑事訴訟法第158條之4之
    反面解釋，自得為證據使用。
貳、實體部分
一、認定犯罪事實所憑之證據及理由
  ㈠訊據被告固坦承其於108年2月16日，就其所有之古董7件，交
    由告訴人張琪菱所經營大漢觀寶公司拍賣，雙方簽有2019年
    春季拍賣會委託拍賣同意書。而被告於108年10月14日至臺
    灣臺中地方檢察署（下稱臺中地檢署）申告告訴人涉嫌於上
    開訂約日後私自在上揭同意書中加註被告應支付圖錄費2萬8
    ,000元及管理費28萬3,000元，以此對告訴人提出詐欺告訴
    ，嗣經臺中地檢署檢察官以108年度偵字第33570號偵查後，
    認告訴人犯罪嫌疑不足，對其為不起訴處分，嗣被告聲請再
    議，復經臺灣高等檢察署臺中檢察分署（下稱臺中高分檢）
    檢察長以109年度上聲議字第97號駁回再議而確定等事實，
    惟矢口否認有何誣告犯行，辯稱：108年2月16日簽立委託拍
    賣同意書時，只有說要收每件4000元共2萬8000元的圖錄費
    ，108年2月23日我繳交圖錄費2萬8000元之後，告訴人說又
    要收委託物件1%的委託管理費，當時我馬上跟告訴人說我不
    願意賣要把古董7件取回，我說合約書中沒有管理費的內容
    ，1%委託管理費部分在後面契約條款並沒有這一項，所以我
    認為是告訴人擅自填寫上去的，但告訴人不同意，並說我在
    108年2月16日已經寫了同意書，後來我說不然就是要東西有
    拍出去，我才願意支付管理費，所以後來告訴人就在委託拍
    賣同意書上加註「一、雙方議定以上委託物件可拍前成交。
    二、託管費283000於拍賣後結清」，後來東西一件都沒有拍
    出去，反過來還要跟我收管理費，這樣不合理，我要把我的
    東西拿回來，告訴人說不行要把費用結清，所以我才認為告
    訴人是詐欺才提出告訴，我沒有誣告告訴人，我是按照事實
    陳述云云。
  ㈡然查，
  ⒈被告於108年2月16日，就其所有之古董7件，交由告訴人所經
    營大漢觀寶公司拍賣，雙方簽有2019年春季拍賣會委託拍賣
    同意書。而被告於108年10月14日至臺灣臺中地方檢察署申
    告告訴人涉嫌於上開訂約日後私自在上揭同意書中加註被告
    應再支付圖錄費2萬8,000元及管理費28萬3,000元，以此對
    告訴人提出詐欺告訴，嗣經臺中地檢署檢察官以108年度偵
    字第33570號偵查後，認告訴人犯罪嫌疑不足，對其為不起
    訴處分，嗣被告聲請再議，復經臺中高分檢檢察長以109年
    度上聲議字第97號駁回再議而確定等情，業據被告於偵查及
    原審審理中供述明確，核與證人即告訴人於偵查中證述之情
    節（偵卷第13頁、第38、39頁）大致相符，並有2019年春季
    拍賣會委託拍賣同意書影本（偵卷第17至19頁）、臺中地檢
    署108年度偵字第33570號不起訴處分書（偵卷第21至23頁）
    、臺中高分檢109年度上聲議字第97號處分書（偵卷第25至2
    9頁）可佐，此等事實，應堪認定。 
  ⒉經核對被告於原審提出之系爭委託拍賣同意書（原審卷第43
    至45頁）與告訴人提出之系爭委託拍賣同意書影本（偵卷第
    17至19頁），二者記載內容大致相符。而上開委託拍賣同意
    書之約定事項，除約定（第2點）委託方同意支付每件拍賣
    物品之圖錄費新台幣肆千元，（第6點）委託方同意於拍定
    售價中扣除勞務費15%外（見原審卷第45頁），其正面下方
    印有勞務費、委託管理費、圖錄費等欄位，其中勞務費欄載
    明落槌價15%，委託管理費欄載明委託價2830萬X1%=283000
    ，圖錄費欄載明NTD$4000X7=28000，上開欄位下且記載「28
    000+會費3000+託管費283000=314000。108.2.16收3000現金
    」等語，又委託人簽名欄有被告親自簽名，日期欄載明108.
    2.16（原審卷第43頁），上開記載均為同一藍色筆跡，參以
    被告於另案偵訊供稱108年2月16日我們在民權路591號的大
    漢觀寶公司跟張琪菱簽約委託他拍賣我的古董，當場是張琪
    菱跟她先生黃俊成估我的古董的起拍價，並寫在我們的委託
    合約書內，當日只有收3000元的入會費等語（原審卷第94頁
    ），於本案偵訊時供稱圖錄費於簽約時即有註明（偵卷第38
    頁），及於原審供稱其於108年2月23日繳交2萬8000元之圖
    錄費等語（原審卷第38頁），而上開委託拍賣同意書下方於
    「108.2.16收3000現金」之旁，另有以黑色筆記載「2/23收
    28000」，堪認108年2月16日被告與告訴人簽約時，即有約
    定上開圖錄費及委託管理費，並載明於系爭委託拍賣同意書
    上。被告辯稱契約條款並無約定1%委託管理費，圖錄費及管
    理費係告訴人簽訂同意書後自行加註的云云，顯與事實不符
    ，難以採信。
　⒊被告另辯稱委託拍賣同意書係108年2月23日繳交圖錄費後，
    告訴人始交給伊云云。然108年2月16日被告與告訴人簽約時
    ，即有寫委託合約書，被告並有支付3000元的入會費，圖錄
    費於簽約時即有註明，業經被告供述在卷，如上所述。衡諸
    交易常情，訂約當日既有將雙方約定予以書面化，自會各執
    一份為憑，以免日後爭議。況被告倘未持有系爭委託拍賣同
    意書，其豈可能單憑告訴人之事後要求，願意繳交圖錄費。
    是被告此部分所辯，有違交易常情，亦無可採。
　⒋又證人即委託拍賣者陳俊傑於原審審理時固證稱：我有把茶
    壺委託大漢觀寶公司拍賣過1次，有預支4000還5000元的費
    用，那是我們拿去拍賣要照相造冊圖錄費，拍賣出去再給他
    幾％數抽成，沒有收管理費等語（原審卷第72至73頁），復
    有證人陳俊傑委託告訴人拍賣物品之2019年春季拍賣會委託
    拍賣同意書中在卷可參（原審卷第47至49頁）。然依該委託
    拍賣同意書之內容觀之，明顯可知證人陳俊傑委託告訴人拍
    賣茶壺，亦有圖錄費之約定，至於委託管理費欄為空白，可
    認為無委託管理費之約定，然其委託物欄之內容，顯示證人
    陳俊傑委託告訴人拍賣為低價位之茶壺，與被告委託告訴人
    拍賣之高價古董難以比擬，且不同之委託標的或有不同之收
    費方式，況且是否收取委託管理費取決於雙方之約定，則證
    人陳俊傑委託告訴人拍賣之收費方式與本件委託案不同，尚
    符合交易常情。故證人陳俊傑之證述及其提出之委託拍賣同
    意書尚難據為有利被告之認定。　
　⒌按刑法第169條第1項之誣告罪，以行為人主觀上有使他人受
    刑事或懲戒處分之意圖及犯意，客觀上有向該管公務員為誣
    告之行為為構成要件。又本罪所指稱之「誣告」，係指行為
    人以反於真實之事實而向該管公務員為申告之行為，亦即申
    告之内容係虛偽之事實。本件被告於108年2月16日將其所有
    之古董7件，委由告訴人所經營之大漢觀寶公司拍賣時，雙
    方既簽有系爭委託拍賣同意書，並載明被告應給付勞務費(
    落槌價之15%)、圖錄費2萬8,000元及委託管理費28萬3,000
    元，已如上述。被告既為契約當事人，對其內容自知悉甚詳
    。乃被告竟於同年10月14日至臺灣臺中地方檢察署申告，指
    稱張琪菱於上開簽約日後，私自在上揭同意書中加註陳義傑
    應支付圖錄費2萬8,000元及管理費28萬3,000元等不實事項
    ，對張琪菱提出詐欺告訴。被告顯然以虛偽不實之事實為申
    告內容，使告訴人陷有受變造文書刑事追訴之危險，其有意
    圖使張琪菱受刑事處分之誣告犯意及行為，至堪認定。
　㈢綜上所述，被告前開所辯，無非卸責之詞，要無可採。本案
    事證明確，被告上揭犯行，洵可認定，應依法論科。
二、核被告所為，係犯刑法第169條第1項之誣告罪。原審法院未
    詳予勾稽卷內證據資料，遽認被告所為與誣告罪之構成要件
    有間，而為被告無罪之判決，核有違誤。檢察官上訴意旨執
    此指摘原判決採證認事不當，為有理由，應由本院將原判決
    撤銷改判。爰以被告之罪責為基礎，審酌被告曾有傷害犯罪
    紀錄之素行，此有臺灣高等法院被告前案紀錄表可按，竟因
    與告訴人有委託管理費之紛爭，不循正當程序解決爭議，明
    知其與告訴人簽訂委託拍賣同意書時，即有載明圖錄費、委
    託管理費等費用項目，竟向臺中地檢署誣告告訴人於訂約日
    後私自將圖錄費、委託管理費加註於上開委託拍賣同意書等
    虛偽不實之事實，不僅使國家機關啟動無謂偵查程序，且使
    告訴人陷於有受變造文書刑事追訴之危險；被告犯罪後飾詞
    卸責之態度，然其與告訴人已和解，並依和解內容履行完畢
    ，此有臺灣臺中地方法院109年度簡上字第228號和解筆錄影
    本及協議暨清償證明書影本在卷可參（本院卷第59至67頁）
    ，及被告自陳大學畢業，現擔任保全，沒有小孩，母親已往
    生（原審卷第81、82頁）等一切情狀，量處如主文第2項所
    示之刑，以資懲儆。
三、據上論斷，應依刑事訴訟法第369條第1項前段、第364條、
    第299條第1項前段，判決如主文。
本案經檢察官康存孝提起公訴，檢察官王宜璇提起上訴，檢察官
陳惠珠到庭執行職務。　　
中　　華　　民　　國　　111 　年　　5 　　月　　18　　日
            刑事第五庭    審判長法　官  鄭永玉
　　　　　　　　　　　　        法　官  卓進仕
　　　　　　　　　　　　　      法　官  許文碩
以上正本證明與原本無異。
如不服本判決應於收受送達後20日內向本院提出上訴書狀，其未
敘述上訴理由者，並得於提起上訴後20日內向本院補提理由書（
均須按他造當事人之人數附繕本）「切勿逕送上級法院」。因疫
情而遲誤不變期間，得向法院聲請回復原狀。

                                書記官  林育萱
　　　　　　　　　　　　　　　　
中　　華　　民　　國　　111 　年　　5 　　月　　18　　日

附錄論罪科刑法條：
中華民國刑法第169條
意圖他人受刑事或懲戒處分，向該管公務員誣告者，處七年以下
有期徒刑。